臺灣高等法院臺南分院刑事判決　　　　　　　　　　　　　　　　　　　　行股
　　上　訴　人
　　即　被　告　丙　○　○
　　選任辯護人　蔡　錫　欽
　　上　訴　人
　　即　被　告　甲　○　○
右上訴人因重利案件，不服臺灣嘉義地方法院八十七年度訴字第三三八號中華民國八
十七年七月二十日第一審判決（起訴案號：臺灣嘉義地方法院檢察署八十七年度偵字
第二八四七號），提起上訴，判決後經最高法院發回更審，及經臺灣嘉義地方法院檢
察署八十八年度偵字第三八二五號移送併辦，本院判決如左：
    主      文
原判決撤銷。
丙○○乘他人急迫貸與金錢，而取得與原本顯不相當之重利為常業，處有期徒刑伍月
，如易科罰金以參佰元折算壹日。扣案之借款資料袋參拾肆份（含袋內之漏網報導雜
誌社嘉南社員互助聯誼會契約書、入會申請書、漏網報導雜誌社福利明細表）均沒收
。
甲○○幫助乘他人急迫貸與金錢，而取得與原本顯不相當之重利為常業，處有期徒刑
參月，如易科罰金以參佰元折算壹日，緩刑參年。扣案之借款資料袋參拾肆份（含袋
內之漏網報導雜誌社嘉南社員互助聯誼會契約書、入會申請書、漏網報導雜誌社福利
明細表）均沒收。
    事      實
丙○○自民國（下同）八十六年十一月起，至八十七年五月間，先後在嘉義市○○街
九號，及同市○○路三０九號五樓三室，經營地下錢莊，藉俗稱「日仔會」之名義，
招徠借款之顧客，以三十日為一期，每次貸予新臺幣（下同）三萬元，利息七千五百
元預先扣除，借款人實得二萬二千五百元，每一日償還一千元，三十日還清之方式，
貸款予附表所示急迫用錢俾渡難關之人，其則取得與原本顯不相當約三十分之重利（
各有關借款明細詳如附表所示），並恃此維生而以之為常業。甲○○則基於幫助常業
重利之犯意，自八十七年三月二十八日起，陸續代替丙○○交付乙○○借款，並代丙○○向乙○○收取償還款。迄八十七年五月十四日上午十一時五十分許，始為警在嘉
義市○○路三０九號五樓三室查獲，並扣得丙○○所有供犯罪所用之借款資料袋三十
四份（含漏網報導雜誌社嘉南社員互助聯誼會契約書，入會申請書，漏網報導雜誌社
福利明細表），及丙○○所有之票據代收摺二本、支票五張、本票二本、本票四張、
存摺一本，暨賴文發之國民身分證一張、賴文進之汽車駕駛執照一張等物。案經嘉義
市警察局移送臺灣嘉義地方法院檢察署檢察官偵查起訴及移送併辦。
    理      由
一、訊據上訴人即被告丙○○，固不諱言有於右揭時地，招募所謂「日仔會」之事實
    ；惟矢口否認有何常業重利之犯行，並辯稱：其所招募之「日仔會」性質，與一
    般民間互助會相同，會員係每日標取會款，每個會其僅收取服務費一千五百元，
    其餘六千元係給付活會之會息，故實際獲利者均為活會會員云云。次訊據上訴人
    即被告甲○○，固亦不否認有為被告丙○○交付借款予被害人乙○○，並向該被
    害人收取償還款等情；惟亦堅詞否認有何幫助常業重利之犯行，並辯稱：其係於
    不知情之狀況下，由被告丙○○帶去收錢云云。然查：
（一）被告丙○○如何為右揭經營地下錢莊，以俗稱「日仔會」方式，以每次三萬元
      為一單位，每借三萬元僅付二萬二千五百元予借款人，借款人每日付一千元本
      金，三十日合計應償還三萬元，而從中收取三十分重利，並要求借款人填具漏
      網報導雜誌社契約書、會員入會申請書、福利明細表、及所借款之商業本票等
      作為掩護，且借款時留置借款人之身分證或戶口名簿等物，係為威嚇借款人如
      期償還借款，嗣債款還清後立即交還等情，已據其在警訊中供承不諱（見第一
      一一０號警卷第一至三頁）。核與證人顏國揚在警訊中所證稱：「我因急需用
      錢，所以向丙○○經營之地下錢莊借貸三萬元，其表示借款三萬元要先扣除七
      千五百元利息，我實拿為二萬二千五百元，後每日要償還一千元，三十日要償
      還完畢；八十七年五月六日在嘉義市○○路一家泡沫紅茶店向丙○○借款時，
      其表示要我簽一張三萬元的本票，且我本人的身分證要暫由其保管，並立下名
      稱為漏網報導雜誌社嘉南社員互助聯誼會契約書一份等手續，我因需用錢，所
      以都照辦」等語（見仝上警卷第六、七頁），及證人丁○○在警訊中所證稱：
      「我於八十六年十月十三日下午‧‧向丙○○借款三萬元，先扣除一個月期間
      利息八千元，實際拿到才二萬二千元，每日須清還本金一千元，若未繳納每日
      再加利息一百元，共三十日清還完畢，其利息約三十分，另於八十六年十二月
      八日‧‧再借款六萬元，先扣除一個月利息一萬五千元，只拿到四萬五千元，
      每日須清還本金二千元，若未繳納，每日再加利息二百元方式累計，共三十日
      清還完畢，其利息約三十分；另於八十七年四月廿日再借款三萬元，同上述方
      式計算利息清還，‧‧本票連同土地所有權狀影本是我向丙○○借款時所開立
      及交付，用來抵押之用，另契約書二張是丙○○叫我順便填寫，防止我不清還
      本金及被警發現經營地下錢莊之用」等語（見仝同上警卷第九、十頁），及證
      人乙○○在警訊中所證稱：「我是自八十六年十一月廿三日開始向丙○○、甲○○借貸金錢，第二次是八十七年三月廿八日，第三次是八十七年四月廿一日
      ，一共借得三次，每次借貸之金額是三萬元，但均先扣掉利息七千八百元，實
      際只拿到二萬二千二百元，之後每日均須償還一千元，每期三十日共償還三萬
      元」、「我最先是於八十六年十一月間‧‧打電話與丙○○接洽借貸事宜，談
      妥後當天林某即將我所要借貸之金錢二萬二千二百元拿到我住處‧‧交給我，
      丙○○並當場叫我簽具三萬元之本票一張、三萬元支票一張及我本人之身分證
      乙枚交給他作為抵押，之後要收款時丙○○及甲○○二人均曾到我住處向我收
      取，且第二、三次借貸之金錢均是由甲○○到我住處給我，收款亦大多是由甲○○來向我收取」等語（見仝上警卷十三、十四頁），暨證人陳思妤在本審所
      證稱：「我向丙○○借三萬元，實拿二萬二千五百元，當時我開二張本票，並
      不是參加他的日會，因為我當時急需用錢，不得已才向他借錢」等語（見本審
      卷九十一年三月五日訊問筆錄），均相符合。並有經警查獲供被告犯罪所用之
      借款資料袋三十四份（含漏網報導雜誌社嘉南社員互助聯誼會契約書，入會申
      請書，漏網報導雜誌社福利明細表），及被告丙○○所有之票據代收摺二本、
      支票五張、本票二本、本票四張、存摺一本，暨賴文發之國民身分證一張、賴
      文進之汽車駕駛執照一張等物扣案為憑。且依上開證人供述，及參諸常人苟非
      迫於急用，豈有甘付重利貸款之必要，是被告丙○○係乘被害人急迫貸與金錢
      至明。又被告丙○○長期大規模經營高利貸，顯係恃經營高利貸收入維生，而
      有常業之犯意無疑。
（二）證人陳雯萱、張振卿、蘇明山、吳賴杏珠、蔡淑芬、楊嘉忠、張克琴、陳照芬
      、蘇清風、張永福等人，在本院前審雖均證稱：伊等僅係參加被告丙○○所招
      募之日仔會，並非借錢云云（見本院前審卷四十四、六一、六二、八六至八八
      、一五四頁）。按民法第七百零九條之一及七百零九條之六，雖規定僅由會首
      與二人以上之會員分別約定交付會款及標取合會金者，亦得成立合會，且標金
      非以競標方式而特別約定為固定標雖亦無不可；惟同法第七百零九條之一第二
      項、第七百零九條之五，既明定合會金係指會首及會員應交付之全部會款，首
      期合會金不經投標，由會首取得，其餘各期由得標會員取得，可見會首亦有交
      付會款義務，由會首取得首期合會金。據此就扣案之借款資料袋所示，或所附
      之福利明細表，微論並無招募會員之記載，或會員名單，且其中借款人蘇清風
      、沈仲興、蔡淑芬、丁○○部分，復另提供彼等所有之土地或建物所有權狀以
      供擔保，借款人周秋露則以所有自用小客車之登記書供擔保，另證人乙○○於
      八十六年十一月二十三日所簽發之本票背後，亦註明「該本票係為供作擔保借
      款三萬元」等語，已見被告並非單純之招募互助會，衡情應係以該「日仔會」
      方式，而行借款收取利息之實。再參諸查扣之漏網報導雜誌社嘉南社員互助聯
      誼會契約書，其中第一條即明定「本互助會無繳納會頭錢」，且入會者每會須
      繳納一千五百元服務費給被告，更與前揭民法合會之規定大相逕庭，迥異其趣
      ，另證人劉文南在原審亦證稱：其於過年前向被告借二萬二千五百元，一天給
      他一千元，三十天給他三萬元，是以標會名義，但實際是向他借錢等語（見本
      院前審卷第四十三頁），益證被告雖以招募互助會為名，然實際上卻係貸放借
      款行徑無訛。尤以借款人每向被告實借得二萬二千五百元，須還三萬元之方式
      計算，被告借名所收取服務費及活會會員利息，其月息高達百分之三十以上，
      若此猶謂非取得與原本顯不相當之重利，誰人能信？顯見證人陳雯萱等人所為
      前詞，係事後故為迴護被告之飾詞，難認屬實情。至被告另辯稱其僅收取每會
      一千五百元之服務費，其餘六千元由活會會員取得，其並無重利之犯行云者；
      因卷附之漏網報導雜誌社福利明細表，絕大部分均僅填具得標會員資料，並無
      其他會員之記載，少數有填具其他會員之明細表者，除被告二人外，被告丙○○迄無法提出任何資料憑供法院查核，則衡情既係一般之互助會，焉有不固定
      會期及會員範圍，任憑會首恣意調配活會會員、死會會員之組成，且不用記載
      於會單上之合會？是被告丙○○該辯詞之不足採信，亦毋庸再贅言。
（三）又證人乙○○在警訊中既已明確證稱：被告甲○○有代被告丙○○拿取借款給
      她，並向她收款等語不移，而有如前述；且被告甲○○在警訊中亦自承：「我
      沒有與丙○○經營地下錢莊，但有一段時間丙○○曾帶我一起到嘉義市‧‧向
      乙○○收錢，後來乙○○希望由我出面收款較方便，所以丙○○便叫我去向乙○○放、收款，於是我於八十七年三月二十八日，第一次拿契約書及明細表給
      乙○○簽名捺印，並當場將二萬二千五百元交給乙○○，之後並由我每天前往
      乙○○之住處向她收取一千元，第二次是於八十七年四月廿一日，亦由我去向
      乙○○接洽放款」、「乙○○每次借款之金額是三萬元，但實際我只付給他二
      萬二千五百元，即先扣除利息七千五百元」等語屬實，則被告甲○○既有拿取
      漏網報導雜誌社嘉南社員互助聯誼會契約書及明細表，給借款人乙○○簽名捺
      印，衡情對於被告丙○○借款予乙○○，並收取七千五百元重利之行為，應認
      已有所知悉，況被告甲○○與被告丙○○為男女朋友關係，又代被告丙○○為
      交付及收取之行為，益徵被告甲○○有幫助被告丙○○從事常業重利之犯意甚
      明。
（四）綜上足認被告二人所辯，核均屬畏罪卸責之詞，均無足採。本件事證已臻明確
      ，其等二人之犯行均堪認定，均應依法予以論科。
二、核被告丙○○所為，係犯刑法第三百四十五條之常業重利罪。另被告甲○○係以
    幫助被告丙○○之犯意，代為交付借款及收取償還款，核係犯同條常業重利罪之
    幫助犯，應按正犯之刑減輕之。被告丙○○借款予被害人陳思妤部分，雖未據起
    訴，惟因與已起訴之部分，具有實質上一罪之關係，為起訴效力所及，本院自應
    依法併予審判。原審據予論罪科刑，固非無見。惟查原判決漏未就被害人陳思妤
    部分併予審理，已有未洽；且原判決未及比較易科罰金之適用，亦有未合。被告
    二人上訴意旨，均否認犯罪，分別指摘原判決不當，雖無足取；惟原判決既有可
    議，自應由本院將原判決予以撤銷改判。爰分別審酌被告丙○○、甲○○之素行
    、犯罪之動機、目的、手段、所生損害、及犯後態度等一切情狀，仍對其等二人
    分別量處如主文第二、三項所示之刑。又按刑法第四十一條：「犯最重本刑為三
    年以下有期徒刑之罪，而受六月以下有期徒刑或拘役之宣告，因身體、教育、職
    業或家庭之關係，執行顯有困難者，得以一元以上三元以下折算一日，易科罰金
    」，已於九十年一月十日，經總統公布修正為第四十一條第一項：「犯最重本刑
    為五年以下有期徒刑之罪，而受六月以下有期徒刑或拘役之宣告，因身體、教育
    、職業或家庭之關係或其他正當事由，執行顯有困難者，得以一元以上三元以下
    折算一日，易科罰金」，並已於同年月十二日生效。被告犯罪後法律有變更，比
    較新舊法，以新法對其較為有利，自應適用修正後刑法第四十一條第一項前段規
    定，併予諭知如易科罰金均以三百元折算一日之標準，以資懲儆。又被告甲○○
    前未曾受有期徒刑以上刑之宣告，此有其刑案資料查註紀錄表在卷足稽，且其因
    一時失慮致觸刑章，本院因認其經此偵審程序及為罪刑之宣告，當已足促其警惕
    日後信無再犯之虞，其所受宣告之刑，以暫不執行為適當，爰併予宣告緩刑三年
    ，以啟自新。另扣案之借款資料袋三十四份（含袋內之漏網報導雜誌社嘉南社員
    互助聯誼會契約書、入會申請書、漏網報導雜誌社福利明細表），係被告丙○○
    所有供犯罪所用之物，應依法併予宣告沒收。至扣案為被告丙○○所有之支票五
    張、商業本票簿二本、本票四張、存摺一本、票據代收摺二本，因非供其犯罪所
    用之物，且其中之支票五張、本票四張，係屬被告丙○○借款予他人之債權憑証
    ，雖有收取重利之犯行，然仍有借款之事實，亦非因被告丙○○犯罪所得之物；
    另扣案之賴文發國民身分證一張、賴文進汽車駕駛執照一張，因均非屬被告丙○○所有之物，爰均不併為沒收之諭知。
三、據上論斷，應依刑事訴訟法第三百六十九條第一項前段、第三百六十四條、第二
    百九十九條第一項前段，刑法第二條第一項前段、第三百四十五條、第三十條第
    一項、第二項、第七十四條第一款、第三十八條第一項第二款，修正後刑法第四
    十一條第一項前段，罰金罰鍰提高標準條例第一條前段、第二條，判決如主文。
本案經檢察官曾顯智到庭執行職務。
中      華      民      國    九十一    年      四      月    二十三    日
                                  臺灣高等法院臺南分院刑事第二庭
                                      審判長法官  游  明  仁
                                            法官  蘇  重  信
                                            法官  林  永  茂
右正本證明與原本無異。
如不服本判決，應於判決送達後十日內向本院提出上訴狀，其未敘述理由者並應於提
出上訴狀後十日內向本院補提理由書（應附繕本)。
                                      法院書記官  劉  岳  文
中      華      民      國    九十一    年      四      月    二十三    日
刑法第三百四十五條：
以犯重利為常業者，處五年以下有期徒刑，得併科三千元以下罰金。
附表：
┌──┬────┬────┬─────┬────────┬───────┐
│編號│借款人  │借款金額│利息等費用│本票金額及發票日│契約書所載會期│
├──┼────┼────┼─────┼────────┼───────┤
│一  │乙○○  │九萬元  │二萬二千五│三萬元（11.）│3.8.至4.│
│    │        │        │百元      │三萬元（2.3.）│4.至5.│
├──┼────┼────┼─────┼────────┼───────┤
│二  │丁○○  │九萬元  │二萬二千五│三萬元（10.13.）│11.14.至12.14.│
│    │        │        │百元      │六萬元（12.8.）│1.17.至2.16.│
├──┼────┼────┼─────┼────────┼───────┤
│三  │顏國揚  │三萬元  │七千五百元│三萬元（5.6.）│5.6.至6.5.│
├──┼────┼────┼─────┼────────┼───────┤
│四  │曾麗花  │六萬元  │一萬五千元│六萬元（無）    │2.至3.│
├──┼────┼────┼─────┼────────┼───────┤
│五  │周秋露  │七萬元  │一萬七千五│七萬元（3.）│（無契約書）  │
│    │        │        │百元      │                │              │
├──┼────┼────┼─────┼────────┼───────┤
│六  │陳思妤  │三萬元  │七千五百元│三萬元（無）    │年初借錢未還│
│    │        │        │          │                │              │
├──┼────┼────┼─────┼────────┼───────┤
│七  │沈仲興  │十三萬五│三萬三千七│十三萬五千元（│11.15.至12.15.│
│    │        │千元    │百五十元  │11.15.）          │              │
├──┼────┼────┼─────┼────────┼───────┤
│八  │蘇清風  │十二萬元│三萬      │六萬元（11.13.）│1.至2.│
│    │        │        │          │六萬元（11.19.）│              │
│    │        │        │          │九萬元（無）    │（廿一萬係無息│
│    │        │        │          │十二萬元（無）  │向丙○○所借）│
├──┼────┼────┼─────┼────────┼───────┤
│九  │陳志端  │三萬元  │七千五百元│三萬元（無）    │11.13.至12.13.│
├──┼────┼────┼─────┼────────┼───────┤
│十  │陳俊凱  │三萬元  │七千五百元│三萬元（12.16.）│12.16.至1.15.│
├──┼────┼────┼─────┼────────┼───────┤
│十一│陳雯萱  │六萬元  │一萬五千元│六萬元（1.）│12.至1.│
├──┼────┼────┼─────┼────────┼───────┤
│十二│ 洪正韓 │三萬元  │七千五百元│三萬元（3.）│3.至4.│
├──┼────┼────┼─────┼────────┼───────┤
│十三│劉文南  │三萬元  │七千五百元│三萬元（12.15.）│2.16.至3.18.│
├──┼────┼────┼─────┼────────┼───────┤
│十四│劉光德  │三萬元  │七千五百元│三萬元（12.15.）│有入會，但未見│
│    │陳信凱  │(保證人)│          │三萬元（12.15.）│契約書        │
├──┼────┼────┼─────┼────────┼───────┤
│十五│楊嘉忠  │六萬元  │一萬五千元│六萬元（2.5.）│3.2.至4.1.│
├──┼────┼────┼─────┼────────┼───────┤
│十六│許秋梅  │六萬元  │一萬五千元│三萬元（11.8.）│11.20.至12.20.│
│    │        │        │          │一萬五千元（無）│              │
│    │        │        │          │一萬五千元（11.│              │
│  │        │        │          │15.）            │              │
├──┼────┼────┼─────┼────────┼───────┤
│十七│葉清松  │一萬五千│三千七百五│一萬五千元（11.│11.7.至11.│
│    │        │元      │十元      │7.）            │              │
├──┼────┼────┼─────┼────────┼───────┤
│十八│謝坤桓  │六萬元  │一萬五千元│六萬元（11.）│11.至12.│
├──┼────┼────┼─────┼────────┼───────┤
│十九│陳文回  │三萬元  │七千五百元│三萬元（無）    │3.10.至4.9.│
│    │        │        │          │                │4.4.至5.4.│
├──┼────┼────┼─────┼────────┼───────┤
│二十│葉方芳  │十二萬元│三萬元    │六萬元（無）    │3.3.至4.2.│
│    │        │        │          │六萬元（無）    │              │
├──┼────┼────┼─────┼────────┼───────┤
│二一│楊貴秋  │十二萬元│三萬元    │三萬元（2.14.）│2.14.至3.16.│
│    │        │        │          │三萬元（無）    │2.20.至3.│
│    │        │        │          │六萬元（3.9.）│3.9.至4.8.│
├──┼────┼────┼─────┼────────┼───────┤
│二二│吳賴杏珠│十二萬元│三萬元    │十二萬元（無）  │無契約無申請書│
├──┼────┼────┼─────┼────────┼───────┤
│二三│陳秀蓮  │六萬元  │一萬五千元│三萬元（2.）│無契約有入會申│
│    │        │        │          │三萬元（無）    │請書          │
├──┼────┼────┼─────┼────────┼───────┤
│二四│劉清池  │六萬元  │一萬五千元│三萬元（12.）│2.2.至3.4.│
│    │        │        │          │三萬元（無）    │              │
├──┼────┼────┼─────┼────────┼───────┤
│二五│李福萌  │三萬元  │一萬五千元│三萬元（11.）│12.至1.│
│    │柯美雲  │(保證人)│          │三萬元（11.）│              │
├──┼────┼────┼─────┼────────┼───────┤
│二六│張永福  │三萬元  │七千五百元│三萬元（無）    │有入會書無契約│
├──┼────┼────┼─────┼────────┼───────┤
│二七│張克琴  │六萬元  │一萬五千元│六萬元（5.6.）│5.6.至6.5.│
│    │        │        │          │三萬元（無）    │              │
├──┼────┼────┼─────┼────────┼───────┤
│二八│吳啟川  │三萬元  │七千五百元│三萬元（11.）│12.至1.│
├──┼────┼────┼─────┼────────┼───────┤
│二九│陳志忠  │九萬元  │二萬二千五│三萬元（10.15.）│11.19.至12.19.│
│    │        │        │百元      │三萬元（12.8.）│1.19.至2.18.│
│    │        │        │          │三萬元（無）    │              │
├──┼────┼────┼─────┼────────┼───────┤
│三十│李茂雄  │四萬五千│一萬一千二│四萬五千元（無）│2.至3.│
│    │        │元      │百五十元  │                │4.18.至5.18.│
├──┼────┼────┼─────┼────────┼───────┤
│三一│鄭慶璋  │三萬元  │七千五百元│三萬元（3.）│3.至4.│
├──┼────┼────┼─────┼────────┼───────┤
│三二│王鉦元  │十二萬元│三萬元    │六萬元二張（無）│2.18.至3.20.│
├──┼────┼────┼─────┼────────┼───────┤
│三三│陳照芬  │三萬元  │七千五百元│三萬元（11.）│3.2.至4.1.│
├──┼────┼────┼─────┼────────┼───────┤
│三四│蔡淑芬  │三萬元  │七千五百元│三萬元（5.5.）│5.5.至6.4.│
└──┴────┴────┴─────┴────────┴───────┘
